【裁判字號】    98,訴,534
【裁判日期】    990108
【裁判案由】    偽造文書等
【裁判全文】
臺灣高雄地方法院刑事判決               98年度訴字第534號
公  訴  人  臺灣高雄地方法院檢察署檢察官
被      告  庚○○
選任辯護人  郭寶蓮律師
上列被告因偽造文書等案件，經檢察官提起公訴（97年度偵字第
20856號），本院判決如下：
    主  文
庚○○犯如附表所示行使偽造私文書罪，共伍罪，各處如附表編
號1 至5 所示之刑；又共同犯詐欺取財罪，處有期徒刑參月，如
易科罰金，以新臺幣壹仟元折算壹日；又共同犯詐欺取財罪，處
有期徒刑伍月，如易科罰金，以新臺幣壹仟元折算壹日。應執行
有期徒刑壹年陸月，如易科罰金，以新臺幣壹仟元折算壹日。
其他被訴竊盜部分無罪。
    事  實
一、庚○○係辛○○之女。緣辛○○於民國94年間因胃癌開刀後
    身體孱弱，有憂鬱及自殺傾向，於96年6 月20日6 時30分許
    服用藥物自殺，經辛○○7 哥之子黃清輝緊急送往財團法人
    義大醫院（下稱義大醫院）急救，翌（21）日庚○○及辛○○之長子黃國忠（已於98年3 月30日死亡，業經本院另為不
    受理判決），共同將辛○○送往位於高雄縣路竹鄉「永新老
    人養護中心」（下稱安養院）安置後：
  (一)庚○○基於意圖為自己不法所有及行使偽造私文書之犯意，
    明知辛○○僅3 次授權庚○○持辛○○在高雄縣路竹鄉農會
    申設之帳號0000000000000 號帳戶存摺1 本及印章1 枚，至
    路竹鄉農會提領如附表編號1 、2 、4 「支付安養院費用」
    欄所示之金額以支付安養院費用，竟逾越辛○○之授權範圍
    ，由庚○○持辛○○上開帳戶存摺、印章，先後於附表編號
    1 、2 、4 所示之日期，3 次前往高雄縣路竹鄉○○路43號
    高雄縣路竹鄉農會竹滬分部，分別於取款憑條填寫如附表編
    號1 、2 、4 所示之提款金額，並盜蓋「辛○○」印章於其
    上，用以表示辛○○提款之意，再將上開偽造之取款憑條交
    付予不知情之該農會承辦人員而行使之，使該承辦人員陷於
    錯誤，誤以為辛○○同意庚○○提領授權範圍以外之金額，
    而如數交付之。及於附表編號3 所示日期，至高雄縣路竹鄉
    農會竹滬分部，擅自於取款憑條填寫如附表編號3 所示之提
    款金額，並盜蓋「辛○○」印章於其上，用以表示辛○○提
    款之意，再將上開偽造之取款憑條交付予不知情之該農會承
    辦人員而行使之，使該承辦人員陷於錯誤，誤以為辛○○同
    意庚○○提領該筆金額，而如數交付之。庚○○復於附表編
    號5 所示日期，至高雄縣路竹鄉農會竹滬分部，擅自於取款
    憑條填寫如附表編號5 所示之提款金額，並盜蓋「辛○○」
    印章於其上，用以表示辛○○提款之意，再將上開偽造之取
    款憑條交付予不知情之該農會承辦人員而行使之，使該承辦
    人員陷於錯誤，誤以為辛○○欲將其存於該農會之定期存款
    新臺幣（下同）17萬元提前解約，並予提領，而如數交付之
    。庚○○以此方法詐得如附表「詐得財物」欄所示之金額（
    附表編號1 、2 、4 「支付安養院費用欄」內所示之金額屬
    授權範圍內，理由詳後述），共計51萬7,620 元，足以生損
    害於辛○○及高雄縣路竹鄉農會對於帳戶管理之正確性。
  (二)庚○○、黃國忠2 人明知未經辛○○同意或授權處理其所參
    加己○○○所召集會期自95年11月3 日起至98年12月3 日止
    （每會1 萬元）互助會之讓渡事宜，竟共同基於意圖為自己
    不法所有之犯意聯絡，於96年8 月10日前某日，由黃國忠向
    互助會會員壬○○○謊稱：經辛○○交代讓渡辛○○參加之
    該互助會（辛○○已繳交8 期會款）1 會云云，使壬○○○
    陷於錯誤，而受讓該互助會，並於96年8 月10日前某日，在
    壬○○○位於高雄縣路竹鄉○○村○○路2 號住處，交付8
    萬元予黃國忠，黃國忠旋將該款項交付予庚○○。
  (三)庚○○、黃國忠2 人明知未經辛○○同意或授權處理其參加
    己○○○為會首，會期自93年10月10日起至96年12月10日止
    之互助會（每會1 萬元）之投標事宜，竟共同基於意圖為自
    己不法所有之犯意聯絡，於96年8 月10日某時，由黃國忠冒
    用辛○○之名義，以電話聯絡己○○○，向己○○○佯稱辛○○欲以標息1,200 元競價參加該互助會之投標，使己○○○誤以為辛○○有授權黃國忠投標而陷於錯誤，因此使辛○○得標，並於96年8 月15日某時，在上址壬○○○住處，己○○○透過壬○○○轉交會款32萬6200元（起訴書誤載為38
    萬元）予黃國忠，黃國忠旋將該款項交付予庚○○。
    嗣辛○○之次子戊○○夫妻於96年9 月25日接辛○○離開安
    養院欲至臺中同住，先回到辛○○上址住處拿取行李時，戊○○夫妻發現辛○○之存摺、印章均不見，至路竹鄉農會查
    詢得知辛○○之存款遭到提領，且經鄰居告知辛○○參加之
    上開互助會已被標走，而告知辛○○，始悉上情。
二、案經辛○○訴由臺灣高雄地方法院檢察署檢察官偵查起訴。
    理  由
壹、證據能力方面：
一、證人即共同被告黃國忠以被告身分於偵查中供述之證據能力
    ：
  (一)按刑事訴訟法第158 條之3 規定：「證人、鑑定人依法應具
    結而未具結者，其證言或鑑定意見，不得作為證據。」所謂
    「依法應具結而未具結者」，係指檢察官或法官依刑事訴訟
    法第175 條之規定，以證人身分傳喚被告以外之人（證人、
    告發人、告訴人、被害人、共犯或共同被告）到庭作證，或
    雖非以證人身分傳喚到庭，而於訊問調查過程中，轉換為證
    人身分為調查時，此時其供述之身分為證人，則檢察官、法
    官自應依本法第186 條有關具結之規定，命證人供前或供後
    具結，其陳述始符合第158 條之3 之規定，而有證據能力。
    若檢察官或法官非以證人身分傳喚而以共犯、共同被告身分
    傳喚到庭為訊問時，其身分既非證人，即與「依法應具結」
    之要件不合，縱未命其具結，純屬檢察官或法官調查證據職
    權之適法行使，當無違法可言。而前揭不論係本案或他案在
    檢察官面前作成未經具結之陳述筆錄，係屬被告以外之人於
    偵查中向檢察官所為之陳述，本質上屬於傳聞證據，基於保
    障被告在憲法上之基本訴訟權，除該被告以外之人死亡、身
    心障礙致記憶喪失或無法陳述、滯留國外或所在不明而無法
    傳喚或傳喚不到、或到庭後拒絕陳述等情形外，如已經法院
    傳喚到庭具結而為陳述，並經被告之反對詰問，前揭非以證
    人身分而在檢察官面前未經具結之陳述筆錄，除顯有不可信
    之情況者外，得為證據，並應於判決內敘明其符合傳聞證據
    例外之理由；又前揭非以證人之身分在審判中之陳述筆錄，
    倘該被告以外之人已經法院以證人身分傳喚到庭並經具結作
    證，且由被告為反對詰問，或有前揭傳喚不能或詰問不能之
    情形外，該未經具結之陳述筆錄因屬審判上之陳述，自有證
    據能力；若係在另案法官面前作成之陳述筆錄，本質上亦屬
    傳聞證據，自得依本法第159 條之1 第1 項之規定，認有證
    據能力。不能因陳述人未經具結，即一律適用本法第158 條
    之3 之規定，排除其證據能力（最高法院97年台上字第2175
    號判決參照）。
  (二)查共同被告黃國忠於偵查中所為陳述，屬被告庚○○以外之
    人於審判外之陳述，雖未具結，然係以被告身分所為陳述，
    此屬檢察官調查證據職權之適法行使，且黃國忠業於98年3
    月9 日死亡，有個人基本資料查詢結果1 紙附卷可稽（見本
    院審訴字卷第121 頁），於本院已無從進行交互詰問，依上
    開說明，共同被告黃國忠於偵查中之陳述，因查無顯不可信
    之情形，且為證明被告庚○○之主要待證事實有重要關聯性
    ，已無從再從同一供述者取得與先前相同之陳述內容，縱以
    其他證據替代，亦無由達到同一目的之情形，依前揭說明，
    得為證據。
二、按被告以外之人於偵查中向檢察官所為陳述，除顯有不可信
    之情況者外，得為證據，同法第159 條之1 第2 項定有明文
    。證人己○○○、壬○○○於檢察官偵查中所為之陳述，業
    經具結而為證述，查無檢察官在偵查時有不法取供之情形，
    公訴人、被告及辯護人對渠等之證詞於本院審理時均表示無
    意見，依上說明，證人己○○○、壬○○○於偵查中之證詞
    自均具有證據能力。
貳、實體方面：
一、有罪部分：
  (一)訊據被告庚○○固不否認有持告訴人辛○○之高雄縣路竹鄉
    農會帳號0000000000000 號帳戶之存摺、印章，先後於附表
    編號1 至5 所示之提款日期，前往高雄縣路竹鄉農會竹滬分
    部，5 次在取款憑條上填寫如附表編號1 至5 所示之提領金
    額，並蓋用「辛○○」之印章，先後提領如附表編號1 至5
    所示之提款金額，並收受黃國忠所交付告訴人之互助會款8
    萬元及32萬6,200 元共40萬6,200 元等情，惟矢口否認有何
    行使偽造私文書及詐欺取財犯行，辯稱：每次都是辛○○叫
    伊去領錢的，是辛○○在安養院交代伊辦理，伊於96年6 月
    21日、96年7 月4 日、96年8 月27日各提領5 萬元支付辛○○之安養院費用，另外96年8 月15日提領26萬元連同會錢40
    萬6,200 元是辛○○叫伊存到伊之郵局帳戶，96年9 月4 日
    提領定期存款17萬元之部分係為支付辛○○之生活開銷，其
    中15萬8000元存入伊之郵局帳戶；是伊父辛○○說他住在安
    養院不方便交會錢，叫黃國忠去標會託伊保管云云。
  (二)經查：
  1.事實一、(一)提領存款部分：
  (1)上開事實一、(一)部分，業據被告於偵查及本院供承：伊有持
    告訴人之存摺、印章，先後於附表編號1 至5 所示之提款日
    期，至上址高雄縣路竹鄉農會竹滬分部，分別提領如附表編
    號1 至5 所示之金額，並將96年8 月15日提領之26萬元，連
    同2 筆會錢共40萬6200元，於96年8 月16日存入69萬5000元
    至伊在岡山郵局之帳戶，另將伊於96年9 月4 日提領辛○○
    之定存17萬元中之15萬8000元存入伊在岡山郵局帳戶等語（
    見臺灣高雄地方法院檢察署96年度他字第8571號偵查卷《下
    稱偵查卷》第23至27頁、本院97年度審訴字第413 號卷第29
    、55至56頁），及證人即告訴人辛○○於偵查中證稱：伊子
    戊○○到永新安養院找伊，接伊至臺中住，戊○○查伊農會
    之帳戶，資料調出來，發現伊的錢被庚○○領走等語（見偵
    查卷第111 至112 頁），於本院證稱：伊於96年6 月20日在
    家吃老鼠藥，不知道是誰發現的，鄰居叫救護車，伊七哥的
    兒子黃清輝陪伊去醫院，伊兒女庚○○和黃國忠到醫院看伊
    ，伊沒有叫他們2 人幫伊處理路竹鄉農會帳戶裡的錢，他們
    說要伊去住永新老人養護中心，因為在安養院吃得不好、睡
    得不好，伊子戊○○夫妻接伊離開安養院回家去才發現農會
    存摺不見、錢被領走；在伊住安養院期間，伊沒有叫黃國忠
    、庚○○將伊之定存辦理提早解約，伊被領13萬多元跟定存
    的20萬元（按應係17萬元之誤），庚○○承認是她偷領的；
    伊剛住進安養院時有將存摺交代給庚○○，前兩個月伊有叫
    庚○○去農會領錢出來付安養院的錢，伊叫庚○○領2 次，
    1 次領2 萬元，繳安養院費用，伊住安養院期間，除繳安養
    院費用外，沒有其他開銷；伊住安養院期間後來沒有叫庚○○回家去拿存摺來領錢；伊沒有叫庚○○把錢全部領出來放
    在她的戶頭替伊保管等語（見本院98年度訴字第534 號卷《
    下稱本院卷》第63至68、78、83、84、91頁），及證人甲○○（即戊○○之妻）於本院證稱：伊去安養院看辛○○時，
    伊問他吃得如何、睡得如何，他說不好，伊問他要不要跟伊
    等去臺中，他說好，伊帶辛○○離開時，安養院有用電話跟
    黃國忠聯繫費用如何處理，黃國忠說費用他們付就可以了，
    所以伊沒付錢，伊等離開安養院後有先回去路竹拿衣服跟行
    李，辛○○說存摺、印章不見了，隔天一早伊打電話去路竹
    農會，農會的人說辛○○戶頭裡只剩5 萬元，定存被解約了
    ，伊請農會的人幫伊調查是誰領走，對方跟伊描述領錢的人
    的長相，伊等認為是他女兒，帳戶當天就凍結，（96年）10
    月1 日帶辛○○回去辦變更印鑑跟去義大醫院，後來有看到
    錄影帶才確定是庚○○等語（見本院卷第93至94頁），並有
    高雄縣路竹鄉農會支票存摺存款對帳單、路竹鄉農會交易明
    細表、高雄縣路竹鄉農會96年11月15日路農信字第09600005
    61號函檢送辛○○帳戶資料（帳號0000000 000000 ） 及取
    款憑條影本5 紙（見偵查卷第7 、8 、12至17、44頁）在卷
    為憑。
  (2)被告雖辯稱其提領如附表編號1 至5 所示之金額均是依照告
    訴人指示云云，惟查，被告提領之金額除支付告訴人安養院
    費用之金額外，其餘並未獲得告訴人之授權，業據告訴人於
    本院證述在卷（理由詳後述）。其次，被告所辯於附表編號
    1 、2 、4 所示提款日期各提領之5 萬元，除支付安養院費
    用外，餘額作為日常生活開銷云云（見本院審訴字卷第55至
    56頁），惟並無提出相關證據以實其說。再者，被告於附表
    編號5 所示之提款日期，將告訴人在高雄縣路竹鄉農會之定
    期存款提前解約提領後，存入其設於岡山郵局之帳戶，被告
    雖辯稱是告訴人交代說不方便，放在被告那邊要繳費比較方
    便，不用去路竹鄉農會提領云云。惟查，告訴人之安養院費
    用每月為1 萬8 千元，個人開銷如尿布、看病的費用或告訴
    人要求買零食等需自費部分最多約2 、3 千元乙節，業據證
    人丙○○於本院證述在卷（見本院卷第163 、164 、169 頁
    ），則告訴人每月在安養院所需之花費總共約2 萬元，被告
    於96年6 月21日、96年7 月4 日提領之共10萬元，已足夠支
    付告訴人4 至5 個月之安養院費用，況同案被告黃國忠於96
    年7 月9 日叫被告存入30萬元至告訴人之上開路竹鄉農會帳
    戶內，業據被告供述在卷（見本院卷第345 頁），並有告訴
    人上開帳戶之交易明細表為憑，顯見以告訴人之活期存款支
    付告訴人之安養院費用已綽綽有餘，何需於告訴人甫住進安
    養院2 個多月期間，即急於提前將定存解約而放棄定期存款
    之利息，顯有違常情，且倘被告係為繳費方便而將告訴人之
    存款暫時存在被告之岡山郵局帳戶內，應係1 次提領足以支
    付數月之安養院費用之金額，而告訴人之安養院費用為每月
    繳納，被告卻於不到3 個月期間內，5 次至高雄縣路竹鄉農
    會提領告訴人之存款，被告提領告訴人存款之次數較告訴人
    繳納安養院費用之次數為多，顯與被告所辯係為繳費方便云
    云有違，被告上開辯詞亦無足取。
  (3)又告訴人辛○○於96年6 月21日住進安養院時，其活期存款
    餘額為13萬2,107 元，同案被告黃國忠委由被告於96年7 月
    9 日存入告訴人帳戶30萬元之事實，有告訴人上開路竹鄉農
    會帳戶之交易明細及高雄縣路竹鄉農會活期性存款收入傳票
    各1 紙在卷可稽（見偵查卷第8 頁、本院審訴字卷第91頁）
    。證人辛○○於本院固證稱：伊不知道為何要在96年7 月9
    日存30萬元至伊之帳戶，伊不知道這30萬元用途等語（見本
    院卷第72頁），惟由被告於本院供稱：伊於96年7 月9 日存
    30萬元入辛○○之帳戶，是黃國忠交給伊，黃國忠說伊父親
    住在安養院可能需要用錢，他叫伊將30萬元存入辛○○農會
    之帳戶裡，伊沒有告訴辛○○有存入30萬元入他之帳戶，黃
    國忠不知道伊將此30萬元提出又存入伊之帳戶內等語（見本
    院卷第381 至382 頁），可知此30萬元應係黃國忠贈與給辛○○，用以支付安養院開銷之金錢，縱辛○○不知有該筆金
    額之存入，而未為受領之意思表示，然辛○○有受領此30萬
    元之財產權益，且此30萬元已在辛○○之支配範圍內，被告
    在辛○○不知之情況下將此30萬元分次提出，並存入被告之
    郵局帳戶內，自已侵害辛○○之財產權。故縱認辛○○不知
    有此30萬元存入其農會帳戶，亦無解於被告行為之違法性。
  (4)公訴意旨雖謂被告提領附表編號1 至5 之告訴人農會存款部
    分，與同案被告黃國忠有犯意聯絡云云。惟查，證人即共同
    被告黃國忠於偵查中證稱其不知道被告到農會領錢等語（見
    偵查卷第24頁），被告於本院亦供稱：伊從辛○○帳戶提款
    5 次，伊不知道黃國忠是否知情，伊不清楚黃國忠是否知道
    伊將辛○○帳戶裡的錢提出並且存入伊之帳戶，伊沒有告訴
    他等語（見本院卷第381 頁），則並無證據證明被告於附表
    編號1 至5 所為之提款行為與同案被告黃國忠有犯意聯絡及
    行為分擔，應認被告此部分犯行，均係被告單獨所為。
  2.事實一、(二)、(三)讓渡互助會予壬○○○及標會部分：
  (1)上開事實一、(二)、(三)部分，業據被告於偵查及本院供承有收
    受共同被告黃國忠所交付告訴人之會款共40萬6200元等語，
    核與證人即告訴人於本院證稱：伊問黃國忠，他說會款他拿
    去了，黃國忠去跟會首說伊要標會，但伊沒交代他，伊問伊
    三哥丁○○，伊才知道會被標走，另外一會比較少的，黃國
    忠拿8 萬元回來，把合會讓給伊三哥丁○○的媳婦；96年6
    月間伊自殺當時，伊有跟己○○○2 會，這2 個會1 個月死
    會要繳足2 萬元；伊離開安養院時才知道黃國忠偷標伊的會
    ；伊住安養院期間沒有委託人幫伊處理合會的事等語（見本
    院訴字卷第68至69、73、76、81頁），及證人己○○○於偵
    查中證稱：是伊叫救護車送辛○○去義大醫院，過了大概10
    幾天，他兒子黃國忠到伊家跟伊說，他爸爸交代他10號及3
    號的會要幫他處理，他說的時候10號的會7 月份已經被標走
    了，所以他是96年8 月10日得標的，黃國忠標到後叫伊將錢
    交給壬○○○（壬○○○的公公跟辛○○是兄弟），他要到
    壬○○○家中拿錢等語（見偵查卷第87頁），及證人壬○○○於偵查中證稱：是黃國忠到伊家說他爸爸叫他回來將互助
    會處理掉，他說8月3日的會讓伊等跟，伊等將之前他繳的8
    萬元給他，己○○○至伊家叫伊去他家說，當時黃國忠也在
    場，是在伊五叔公出殯那天，伊拿8 萬元給黃國忠；己○○○有拿32萬6200 元 給伊，不久黃國忠就過來跟伊拿，辛○○沒有跟伊等接洽，黃國忠說是他爸爸交代的等語（見偵查
    卷第87至88頁），及證人甲○○於本院證稱：96年9 月25日
    回路竹那天，辛○○鄰居（七叔黃順吉）跟伊等說他的會被
    標走了，後來才知道是黃國忠標走了；辛○○會告黃國忠及
    庚○○是因為96 年9月26日、27日伊等一直跟庚○○聯繫，
    因為辛○○之前有借庚○○283 萬元，有接到1 通黃國忠的
    電話，他說「那個廢人帶上去之後不准再帶回來，我標我爸
    爸的會有什麼不對」，後來9 月28日伊等去請教律師，律師
    建議伊等先發律師函，伊等等了21天他們一直置之不理，伊
    等就提告了等語（見本院卷第94頁），並有互助會單影本3
    紙及陳秀英手寫會款明細影本1 紙（見偵查卷第5 、6 頁、
    本院審訴字卷第104 、105 頁）在卷為憑，堪以認定。
  (2)證人即共同被告黃國忠於偵查中固證稱：有1 個會是陳秀英
    的會，是伊父即告訴人交代伊去標起來，他叫伊標到之後拿
    給被告庚○○，因為當時他住在養老院，沒有錢繼續繳，故
    才叫伊去標會；伊父的另1 個會已繳8 會，他說他沒辦法繳
    ，叫伊幫他處理，那個會還不能標，伊就將會讓給王秀涼（
    應是壬○○○之誤記）云云（見他字偵查卷第22至23頁），
    惟由告訴人上開帳戶之交易明細表可知，告訴人於96年6 月
    21日被送往永新老人養護中心時，其活期存款尚有132,107
    元（見偵查卷第8 頁），而依被告於本院具狀陳稱：安養中
    心96年6 月21日至7 月31日之費用為24,030元，96年8 月1
    日至8 月31日費用為19,200元等語（見本院審訴字卷第55頁
    ），並有永新老人養護中心收費明細表2 紙在卷為佐（見本
    院審訴字卷第39、41頁），而由卷內互助會單之記載可知，
    告訴人參加之互助會2 會，每會每月之金額為1 萬元（見偵
    查卷第5 、6 頁），則至96年8 月10日以前，告訴人帳戶內
    之活期存款金額用以支付安養院費用43,230元（96年6 月21
    日至7 月31日24,030元、96年8 月1 日至8 月31日19,200元
    ）及互助會費4 萬元（96年7 月份、96年8 月份，每月各2
    萬元）尚綽綽有餘，證人黃國忠於偵查中所述告訴人因住在
    養老院，沒有錢繼續繳、沒辦法繳互助會費云云，顯與事實
    不符，不足採信。
  3.被告提領告訴人上開路竹鄉農會帳戶如附表編號1 至5 所示
    之金額，及與同案被告黃國忠共同標取告訴人參加之合會、
    轉讓合會而收取會錢共40萬6,200 元，除支付告訴人之安養
    院費用外，超過安養院費用之部分均未獲得告訴人之授權，
    已如前述。被告雖辯稱其將告訴人之存款轉存入自己之岡山
    郵局帳戶內係方便為告訴人保管云云，惟告訴人之存款已在
    告訴人之路竹鄉農會帳戶內，被告只要妥善為告訴人保管其
    帳戶之存摺、印章即可達到保管之目的，且由被告5 次至路
    竹鄉農會提領告訴人之存款，次數高於告訴人需3 次支付安
    養院費用乙節，可知被告至路竹鄉農會提領告訴人之存款，
    並無不便之處，何需將告訴人之存款提出再轉存入被告之岡
    山郵局帳戶內，使告訴人與被告之金錢混淆不清？再者，被
    告固於97年10月31日向本院具狀辯稱：「96年8 月15日父親
    交代我去農會提款26萬元、連同2 筆會錢40萬6200元，合計
    66萬6,200 元寄放我存簿保管（因存款在路竹鄉農會提領不
    便，我住岡山中街郵局較近，提領方便，父親叫我存入岡山
    郵局）。」云云（見本院審訴字卷第55頁），惟辛○○於96
    年6 月21日住進安養院前，其上開路竹鄉農會帳戶僅有存款
    13萬2,107 元，而被告於98年12月25日本院審判時供稱：伊
    好像沒有告訴辛○○有存30萬元入他帳戶裡面等語（見本院
    卷第382 頁），且證人辛○○於本院亦證稱不知96年7 月9
    日有存入30萬元至其帳戶之事（見本院卷第72頁），則告訴
    人辛○○如何交代被告提領26萬元？顯見被告所辯不實。參
    以被告於96年9 月28日另由其岡山郵局帳戶提領30萬元乙節
    ，有被告之存摺影本在卷可稽（見本院審訴字卷第48頁），
    被告雖辯稱因伊先生急用，要伊向伊父親借，伊有告訴伊父
    親，後來這筆錢也有再存進伊父之帳戶內云云（見本院卷第
    346 至347 頁），惟被告所稱事後有再存入告訴人帳戶之金
    錢，實際上係於96年10月12日以現金存入34萬元至被告上開
    岡山郵局帳戶內，有被告之岡山郵局帳戶存摺影本附卷為憑
    （見本院審訴字卷第48頁），並非存入告訴人之路竹鄉農會
    帳戶，且告訴人已於96年9 月25日離開安養院，由告訴人之
    子戊○○夫妻接往臺中居住，被告自承辛○○到臺中後戊○○不讓伊與伊父說話等語（見本院卷第346 頁），則被告所
    辯其有向告訴人說要借30萬元，並有返還存入告訴人帳戶云
    云，顯非實在。又被告所辯提領之款項係用於告訴人之日常
    生活支出云云，除支付安養院費用部分，有相關單據外（此
    部分不另為無罪諭知，理由詳後述），其他並無證據佐證，
    亦難採信。堪認被告之行為確有不法所有意圖。
  4.從而，被告所辯均不足採。本案事證明確，被告犯行堪以認
    定，應依法論科。
  (三)論罪科刑之理由：
  1.按刑法第210 條之偽造私文書罪，旨在處罰無製作權之人，
    不法製作他人之文書，若逾越授權範圍或以欺瞞之方法蓋用
    他人印章，用以製作違反本人意思之文書，仍屬盜用印章而
    屬偽造私文書（最高法院89年台上字第1085號判決意旨參照
    ）。被告於附表編號1 、2 、4 逾越告訴人之授權範圍，填
    寫逾越告訴人授權範圍之提款金額於取款憑條，並蓋用告訴
    人之印章，仍屬盜用印章而偽造私文書。核被告於事實一、
    (一)附表編號1 至5 所為（除不另為無罪諭知部分外），均係
    犯刑法第216 條、第210 條之行使偽造私文書罪及刑法第33
    9 條第1 項之詐欺取財罪，共5 罪；於事實一、(二)、(三)所為
    ，均係犯刑法第339 條第1 項之詐欺取財罪，共2 罪。被告
    於事實一、(一)附表編號1 至5 各次盜用印章之行為，為偽造
    私文書之部分行為，而各次偽造私文書之低度行為，為行使
    之高度行為所吸收，均不另論罪。被告與同案被告黃國忠於
    事實一、(二)、(三)之詐欺取財犯行，均有犯意聯絡及行為分擔
    ，為共同正犯。被告於附表編號1 至5 所示提款日期行使上
    開偽造私文書之行為，其目的在於詐欺取財，係基於單一行
    為決意所為，應評價為法律上之一行為，論以想像競合犯，
    而從一法定刑及情節較重之刑法第216 條、第210 條行使偽
    造私文書罪處斷。公訴意旨謂此部分應數罪併罰云云，容有
    誤會。被告先後5 次行使偽造私文書犯行及2 次詐欺取財犯
    行，犯意各別，行為互殊，應予分論併罰。
  2.爰審酌被告為辛○○之女，利用辛○○住安養院期間，5 次
    盜用印章，詐領金額達51萬7,620 元，且與黃國忠共同詐取
    告訴人之互助會款共40萬6,200 元，尚未與告訴人達成和解
    ，犯罪後設詞掩飾，不知悛悔等一切情狀，量處如主文第1
    項所示之刑。至附表所示高雄縣路竹鄉農會取款憑條上蓋用
    之辛○○印文，係被告以其所保管之辛○○印章所為，業據
    被告於本院自承在卷，堪認此應為盜用之印文，而非偽造之
    印文，爰均不併予宣告沒收。又被告偽造之如附表編號1 至
    5 所示之取款憑條，雖為供被告犯罪所用之物，惟於被告持
    向路竹鄉農會承辦人員行使時，已提出交付予各該承辦人員
    而為路竹鄉農會所有，依法不予沒收，附此敘明。
二、不另為無罪諭知部分（關於支付安養院費用部分）：
  (一)公訴意旨另略以：被告與黃國忠共同基於意圖為自己不法所
    有之犯意聯絡，先後於附表編號1 、2 、4 所示提款日期，
    分別盜用辛○○之印章，偽造取款憑條，向高雄縣路竹鄉農
    會提領辛○○上開帳戶內，如附表編號1 、2 、4 「支付安
    養院費用」欄內所示之金額。因認被告此部分分別涉犯刑法
    第339 條第1 項詐欺取財及同法第216 條、第210 條行使偽
    造私文書等罪嫌云云。
  (二)按犯罪事實應依證據認定之，無證據不得認定犯罪事實，刑
    事訴訟法第154 條第2 項定有明文，是以事實之認定，應憑
    證據，如未能發現確實之證據，或證據不足以證明，自不能
    以推測或擬制之方法，以為裁判基礎（最高法院40年台上字
    第86號判例參看）。此所謂犯罪事實所憑之證據，無論係直
    接證據或間接證據，其為訴訟上之證明，須於一般人均不致
    有所懷疑而得確信為真實之程度，始得據為有罪之認定，倘
    其證明尚未達此程度，而尚有合理之懷疑存在，本諸「罪證
    有疑、利於被告」之原則，即不得遽為不利被告之認定。
  (三)經查：
  1.告訴人於96年6 月21日簽約住進高雄縣私立永新老人養護中
    心，於96年9 月25日下午7 時許離開，期間安養院費用係由
    被告出面以現金繳納，其支付安養院費用之日期及金額如附
    表編號1 、2 、4 之「支付安養院費用」欄所示等情，業據
    被告於偵查及本院供述在卷，核與證人即永新老人養護中心
    負責人丙○○於本院證述（見本院卷第168 、169 頁）相符
    ，並有高雄縣私立永新老人養護中心服務契約、97年4 月17
    日97永字第015 號函各1 份及收費明細表3 紙（見偵查卷第
    29、35至36、96頁）在卷為憑。
  2.被告於附表編號1 、2 、4 所示之提款日期，分別蓋用告訴
    人之印章、填寫取款憑條，各提領告訴人上開帳戶內之存款
    5 萬元，其中逾越附表「支付安養院費用」欄所示金額，即
    附表「詐得財物」欄所示之金額，為未經告訴人授權，而屬
    詐領存款及行使偽造私文書之事實，已如前述。證人即告訴
    人辛○○固於偵查中指訴被告及黃國忠偷領其上開帳戶內的
    錢云云。惟證人辛○○於本院證稱：伊剛住進安養院時有將
    存摺交代給庚○○，前兩個月伊有叫庚○○去路竹農會帳戶
    裡領錢出來付安養院的費用；住安養院期間除繳安養院費用
    之外，伊無其他開銷；最後1 次是伊離開安養院時再打電話
    叫庚○○去繳的，伊不住安養院時，伊有跟黃國忠及庚○○
    講等語（見本院訴字卷第78、80、84、85頁），可知告訴人
    有授權被告提領告訴人上開路竹鄉農會帳戶內之存款以支付
    安養院費用之情事，雖告訴人於本院證稱僅授權庚○○提領
    2 次支付前兩個月之安養院費用云云（見本院卷第83至84頁
    ），惟告訴人既證述有打電話叫被告去繳最後1 個月之安養
    院費用等語，足見告訴人授權被告提領之金額包含最後1 個
    月之安養院費用。則被告提領如附表編號1 、2 、4 之各5
    萬元現金中，在支付如附表「支付安養院費用」欄內所示之
    金額範圍內，既經告訴人之授權，應認被告於此範圍內無不
    法所有之意圖，不能以詐欺取財罪、行使偽造私文書罪相繩
    。
  (四)除此之外，復查無其他證據足資證明被告有上揭行使偽造私
    文書及詐欺取財之犯行，惟因此部分公訴人認與被告於附表
    1 、2 、4 所犯之上開有罪部分之犯行，為實質上一罪，爰
    不另為無罪之諭知，併此敘明。
三、無罪部分：（起訴書一、（一）被訴竊盜部分）
  (一)公訴意旨另以：被告庚○○與黃國忠共同基於意圖為自己不
    法所有之犯意聯絡，由黃國忠於96年6 月21日某時，在辛○○位於高雄縣路竹鄉○○路1 55號住處房間內，竊取辛○○
    向高雄縣路竹鄉農會所申辦帳號0000000000000 號帳戶之存
    摺1 本、印章1 枚。因認被告此部分另涉犯刑法第320 條第
    1 項竊盜罪嫌云云。
  (二)按犯罪事實應依證據認定之，無證據不得認定犯罪事實；又
    不能證明被告犯罪者，應諭知無罪之判決，刑事訟訴法第15
    4 條第2 項、第301 條第1 項分別定有明文。再事實之認定
    ，應憑證據，如未能發現相當證據，或證據不足以證明，自
    不能以推測或擬制之方法，以為裁判基礎。而認定不利於被
    告之事實，須依積極證據，茍積極之證據不足為不利於被告
    事實之認定時，即應為有利於被告之認定，更不必有何有利
    之證據，最高法院30年上字第816 號著有判例。且刑事訴訟
    上證明之資料，無論其為直接或間接證據，均須達於通常一
    般之人均不致有所懷疑，而得確信其為真實之程度，始得據
    為有罪之認定，若其關於被告是否犯罪之證明未能達此程度
    ，而有合理懷疑之存在，致使無從形成有罪之確信，根據「
    罪證有疑，利於被告」之證據法則，自應為被告無罪之諭知
    。
  (三)公訴意旨認被告涉犯上開竊盜罪嫌，無非係以被告於偵查中
    供述黃國忠將告訴人上開農會帳戶之存摺、印章交給被告後
    ，由其保管告訴人之存摺、印章等語，及告訴人於偵查中之
    指訴，為其主要論據。
  (四)訊據被告固不否認其有收受黃國忠所交付告訴人上開路竹鄉
    農會帳戶之存摺1 本及印章1 枚之事實，惟堅決否認有何竊
    盜犯行，辯稱：伊未偷竊辛○○之物品，存摺、印章是告訴
    人交代黃國忠回去拿給伊等語。
  (五)經查，證人即告訴人辛○○於偵查中證稱：伊之印章、存摺
    都放在路竹鄉○○村○○路155 號住處房間之抽屜，抽屜沒
    有鎖，伊沒有叫他們去領錢云云（見偵查卷第110 至111 頁
    ），固指訴其未委託被告及黃國忠前往告訴人住處拿取上開
    路竹鄉農會之存摺及印章。惟證人辛○○於本院改證稱：一
    開始伊剛住進安養院時有把農會存摺交代給庚○○；伊有叫
    庚○○去伊路竹農會帳戶裡領錢付安養院的費用；伊知道伊
    住安養院期間，存摺從頭到尾都放在庚○○處，伊叫庚○○
    去拿存摺，但黃國忠自己去拿；伊不知道庚○○有無將存摺
    拿回去放伊家等語（見本院卷第78、80、82、83、85頁），
    經公訴人於本院審理時詰問告訴人當初發生的事情是否記得
    清楚，證人辛○○回答：伊還記得，伊一開始有叫他們去領
    等語（見本院卷第80頁），審酌告訴人於96年9 月25日即由
    其次子戊○○夫妻接往臺中居住，應無與被告庚○○串證之
    機會，而告訴人於本院作證時，距離告訴人發現存款遭被告
    提領將殆盡，憤而提告之際，已經過2 年，應較能冷靜陳述
    當時情形，且告訴人既對被告提告，於本院亦無迴護被告之
    理，則告訴人於本院之證述應較為可採。是以，被告於本院
    辯稱：領錢之存摺、印章是黃國忠拿給伊的，是伊父交代他
    回去拿的，他拿了存摺、印章之後就放在伊處保管等語（見
    本院卷第344 頁），即非全然無據。雖由證人辛○○於本院
    證稱：第1 次伊叫庚○○去領錢支付安養院費用，她領完錢
    存摺拿回去放伊家等語（見本院卷第84頁），可知告訴人本
    意係要求被告於提款支付安養院費用後，再將存摺、印章放
    回告訴人住處，而被告卻於提款後留置告訴人上開帳戶之存
    摺、印章，未放回告訴人位於路竹鄉之住處，有違反告訴人
    之指示，惟被告經由黃國忠拿取告訴人上開帳戶之存摺1 本
    及印章1 枚時，既經過告訴人授權，即難謂有竊盜之犯意，
    被告拿取告訴人上開路竹鄉農會帳戶存摺、印章之行為，即
    與刑法竊盜罪之構成要件有別，不應論以竊盜罪。
  (六)從而，公訴人此部分所為舉證，不足以證實被告確有竊盜犯
    行，本院復查無其他積極證據足認被告有公訴人所指上述犯
    行，依前揭說明，此部分自應為被告無罪之諭知。
據上論斷，應依刑事訴訟法第299 條第1 項前段、第301 條第1
項，刑法第28條、第216 條、第210 條、第339 條第1 項、第55
條、第51條第5 款、第41條第1 項前段，刑法施行法第1 條之1
，判決如主文。
本案經檢察官乙○○到庭執行職務。
中    華    民    國    99    年    1     月    8     日
                  刑事第六庭  審判長法  官  李璧君
                                    法  官  曾仁勇
                                    法  官  曾鈴
以上正本證明與原本無異。
如不服本判決應於收受送達後10日內向本院提出上訴書狀，並應
敘述具體理由；如未敘述上訴理由者，應於上訴期間屆滿後20日
內向本院補提理由書（均須按他造當事人之人數附繕本）「切勿
逕送上級法院」。
中    華    民    國    99    年    1     月    8     日
                                    書記官  林慧君
附表：
┌──┬──────┬─────┬───────┬──────┬─────────────┐
│編號│提款日期    │提款金額  │支付安養院費用│詐得財物    │宣告刑                    │
│    │            │（新臺幣）│日期          │（新臺幣）  │                          │
│    │            │          │金額（新臺幣）│            │                          │
├──┼──────┼─────┼───────┼──────┼─────────────┤
│ 1  │96年6 月21日│5萬元     │96年6 月21日至│25,970元    │庚○○犯行使偽造私文書罪，│
│    │            │          │7 月31日費用  │            │處有期徒刑貳月，如易科罰金│
│    │            │          │24,030元      │            │，以新臺幣壹仟元折算壹日。│
│    │            │          │（不另為無罪諭│            │                          │
│    │            │          │知）          │            │                          │
├──┼──────┼─────┼───────┼──────┼─────────────┤
│ 2  │96年7月4日  │5萬元     │96年8 月1 日至│30,800元    │庚○○犯行使偽造私文書罪，│
│    │            │          │8 月31日費用  │            │處有期徒刑貳月，如易科罰金│
│    │            │          │19,200元      │            │，以新臺幣壹仟元折算壹日。│
│    │            │          │（不另為無罪諭│            │                          │
│    │            │          │知）          │            │                          │
├──┼──────┼─────┼───────┼──────┼─────────────┤
│ 3  │96年8月15日 │26萬元    │              │26萬元      │庚○○犯行使偽造私文書罪，│
│    │            │          │              │            │處有期徒刑肆月，如易科罰金│
│    │            │          │              │            │，以新臺幣壹仟元折算壹日。│
│    │            │          │              │            │                          │
├──┼──────┼─────┼───────┼──────┼─────────────┤
│ 4  │96年8月27日 │5萬元     │96年9 月1 日至│30,850元    │庚○○犯行使偽造私文書罪，│
│    │            │          │9 月30日費用  │            │處有期徒刑貳月，如易科罰金│
│    │            │          │19,150元      │            │，以新臺幣壹仟元折算壹日。│
│    │            │          │（不另為無罪諭│            │                          │
│    │            │          │知）          │            │                          │
├──┼──────┼─────┼───────┼──────┼─────────────┤
│ 5  │96年9月4日  │17萬元    │              │17萬元      │庚○○犯行使偽造私文書罪，│
│    │            │（將定期存│              │            │處有期徒刑參月，如易科罰金│
│    │            │款提前解約│              │            │，以新臺幣壹仟元折算壹日。│
│    │            │）        │              │            │                          │
├──┴──────┼─────┼───────┼──────┼─────────────┤
│合計              │          │              │51萬7,620元 │                          │
└─────────┴─────┴───────┴──────┴─────────────┘
附錄本判決論罪科刑法條：
中華民國刑法第210條（偽造變造私文書罪）
偽造、變造私文書，足以生損害於公眾或他人者，處5 年以下有
期徒刑。
中華民國刑法第216條（行使偽造變造或登載不實之文書罪）
行使第210 條至第215 條之文書者，依偽造、變造文書或登載不
實事項或使登載不實事項之規定處斷。
中華民國刑法第339條（普通詐欺罪）
意圖為自己或第三人不法之所有，以詐術使人將本人或第三人之
物交付者，處5 年以下有期徒刑、拘役或科或併科1 千元以下罰
金。
以前項方法得財產上不法之利益或使第三人得之者，亦同。
前二項之未遂犯罰之。

司法院資訊處製作；財團法人民間司法改革基金會備份。
